【裁判字號】    98,家上,297
【裁判日期】    990323
【裁判案由】    確認親屬會議決議無效
【裁判全文】
臺灣高等法院民事判決                 98年度家上字第297號
上  訴  人  丁○○
輔  佐  人  甲○○
被上訴人    戊○○
            庚○○
上  一  人
輔  佐  人  乙○○
被上訴人    己○○
            丙○○
上列當事人間請求確認親屬會議決議無效事件，上訴人對於中華
民國98年10月7日臺灣臺北地方法院98年度家訴字第130號第一審
判決提起上訴，本院於99年3月9日言詞辯論終結，判決如下：
    主  文
上訴駁回。
第二審訴訟費用由上訴人負擔。
    事實及理由
一、被上訴人己○○經合法通知未於言詞辯論期日到場，核無民
    事訴訟法第386條所列各款情事，爰依上訴人之聲請，由其
    一造辯論而為判決。
二、上訴人起訴主張：伊與被上訴人戊○○為訴外人巢薌農之子
    ，其餘被上訴人為巢薌農之孫子女，伊與戊○○係巢薌農之
    最近親屬，因巢薌農有宣告禁治產之必要，依民法第14 條
    規定，應由巢薌農之最近親屬即伊與戊○○共同聲請，訴外
    人呂錦芳並非巢薌農之最近親屬，原審依戊○○與其配偶呂
    錦芳之聲請，而以民國97年2月29日96年度禁字第315號、33
    1號裁定，宣告巢薌農為禁治產人，係違反民法第14條第1項
    之規定，應屬無效。其因此所組成之親屬會議亦屬無效。又
    戊○○及其配偶呂錦芳自93年5月起至96年10月止，侵占巢
    薌農財產近新台幣（下同）千萬元，96年1月14日並擅將巢
    薌農銀行之定存解約，由戊○○、呂錦芳及訴外人乙○○共
    議，將款項出借予訴外人巢元明（已歿）作為治病之用，侵
    占巢薌農之財產，且己○○並未專款專用於巢元明之醫療用
    途。又被上訴人於97年6月11日違法召開巢薌農之親屬會議
    （下稱系爭親屬會議），其決議內容係分贓巢薌農之財產，
    非為巢薌農之利益，應屬無效，爰聲明：確認系爭親屬會議
    決議全部無效。
三、被上訴人戊○○、庚○○、丙○○則以：系爭親屬會議成員
    由法院指定，親屬會議之召開過程合法，業於開會前通知上
    訴人外，己○○於開會當時亦再次打電話通知上訴人到場開
    會，上訴人雖未到場，惟委託其配偶甲○○到場，決議事項
    係經到場親屬會議成員全體通過，內容並無不利於巢薌農等
    語，資為抗辯。均聲明：駁回上訴人之訴。
四、原審為上訴人全部敗訴之判決，即駁回上訴人之訴，上訴人
    不服，提起上訴，其上訴聲明：(一)原判決廢棄。(二)確認系爭
    親屬會議決議無效。
    被上訴人己○○經合法通知未於言詞辯論期日到場，無答辯
    聲明；另被上訴人戊○○、庚○○、丙○○則答辯聲明：上
    訴駁回。
五、按親屬會議決議之性質與總會決議相近，其是否無效，應類
    推適用民法第56條第2項：「總會決議之內容違反法令或章
    程者，無效」規定決定之。即親屬會議決議內容違法，或親
    屬會議之組織不合法者，始為無效。本件上訴人主張系爭親
    屬會議決議無效，無非以呂錦芳非巢薌農之最近親屬，原審
    98年度禁字第315號、331號裁定，依呂錦芳之聲請為巢薌農
    禁治產宣告，違反民法第14條規定，應屬無效，因此組成之
    親屬會議，亦屬無效；且系爭親屬會議決議內容在分贓巢薌
    農之財產，非為巢薌農之利益云云。經查：
  (一)對於心神喪失或精神耗弱致不能處理之事務者，法院得因本
    人、配偶、最近親屬二人或檢察官之聲請，宣告禁治產。為
    民法第14條第1項所明定。是本人、配偶、最近親屬二人及
    檢察官，均得向法院聲請宣告禁治產。蓋禁治產宣告制度，
    旨在維護喪失意思能力人之利益，同時藉宣告之公示方法，
    以維護交易安全。戊○○（即巢薌農之次子）及其配偶呂錦
    芳於96年11月9日以巢薌農罹患老人失智症，無處理自己事
    務之能力，共同具狀向原審聲請宣告巢薌農禁治產（由原審
    96年度禁字第315號審理），台灣台北地方法院檢察署（下
    稱台北地檢署）檢察官亦於同年月20日以巢薌農身心障礙，
    呈現認知功能毀損，無法理解指令，少自發性口語表達，經
    診斷為無併發症之初老年期癡呆症，已達心神喪失或精神耗
    弱致不能處理自己事務之程度，向原審聲請宣告巢薌農禁治
    產（由原審96年度禁字第331號審理），業據原審依職權調
    閱前開卷證查明屬實。是呂錦芳縱非巢薌農之最近親屬，然
    台北地檢署檢察官亦為巢薌農禁治產宣告之聲請人，本件聲
    請宣告巢薌農禁治產之形式要件，依民法第14條第1項之規
    定，於無不合。又原審業於97年2月29日以96年度禁字第315
    號、331號裁定，宣告巢薌農禁治產，有該裁定可參（見原
    審卷32頁、33頁），該裁定已確定。上訴人指摘該裁定無效
    ，其親屬會議決議亦無效云云，殊非足取。
  (二)巢薌農經宣告為禁治產人後，原審於97年5月30日依聲請指
    定上訴人、戊○○、己○○、庚○○、丙○○為巢薌農之親
    屬會議會員，有原審97年度家聲字第155號裁定足參（見原
    審卷34頁），其中上訴人及戊○○為巢薌農之子，己○○、
    庚○○、丙○○為巢薌農已成年且身心健全之孫子女，上開
    親屬會議之組織，並無不法。
  (三)又系爭親屬會議於97年6月11日18時30分在台北市○○路○段
    85號15樓遠一國際法律事務所召開，親屬會議成員除上訴人
    外均出席，上訴人亦自認開會之前有受通知，開會當天己○
    ○亦再打電話通知，僅其認為在程序未弄清楚前，沒有必要
    召開親屬會議等語（見原審卷31頁），是系爭親屬會議之召
    集程序，亦無違法之處。
  (四)另觀之系爭親屬會議決議之內容，僅決議向法院聲請選任由
    兒媳呂錦芳擔任巢薌農之監護人，及巢薌農之看護、照顧事
    宜交由監護人決定之，至於巢薌農之財產，除支出巢薌農之
    醫療、照顧、看護費用外，其餘僅係管理行為，若欲處分不
    動產時，尚需另經親屬會議之決議等等，並無上訴人所指稱
    任由被上訴人分贓之情形，亦無不利於禁治產人巢薌農之情
    事，有該親屬會議紀錄可憑（見原審卷38頁至40頁）。又查
    民法第1100條：「監護人應以善良管理人之注意，執行監護
    職務」、民法第1101條：「監護人對於受監護人之財產，非
    為受監護人之利益，不得使用、代為或同意處分。監護人為
    下列行為，非經法院許可，不生效力：一、代理受監護人購
    置或處分不動產。二、代理受監護人，就供其居住之建築物
    或其基地出租、供他人使用或終止租賃。監護人不得以受監
    護人之財產為投資。但購買公債、國庫券、中央銀行儲蓄券
    、金融債券、可轉讓定期存單、金融機構承兌匯票或保證商
    業本票，不在此限」、第1102條：「監護人不得受讓受監護
    人之財產」、第1103條：「受監護人之財產，由監護人管理
    。執行監護職務之必要費用，由受監護人之財產負擔。法院
    於必要時，得命監護人提出監護事務之報告、財產清冊或結
    算書，檢查監護事務或受監護人之財產狀況」，本院檢視系
    爭親屬會議決議之內容，並無違反上開規定之情事，上訴人
    泛指系爭親屬會議決議內容違法民法第1100條、第1101條、
    第1102條、第1103條之規定而無效云云（見本院卷116頁反
    面），洵非可採。
  (五)至於上訴人指摘被上訴人、呂錦芳對於巢薌農所有之存摺存
    款帳目不清，領多用少云云，然巢薌農所有之存款是否領多
    用少，均與系爭親屬會議之決議是否無效無關，並非本院審
    理之範圍，是上訴人指摘巢薌農所有之存摺存款帳目不清，
    被領多用少云云，進而指摘系爭親屬會議決議無效，亦無足
    取。
六、綜據上述，系爭親屬會議決議並無無效之情形，上訴人請求
    確認系爭親屬會議決議無效，為無理由。原審為上訴人敗訴
    之判決，並無違誤。上訴意旨指摘原判決不當，求予廢棄改
    判，即非有據，應予駁回。
七、本件事證已臻明確，兩造其餘攻擊防禦方法及立論之證據資
    料，均經本院審酌後，對判決結果不生影響，爰無庸逐一論
    述，併此敘明。
八、據上論結，本件上訴為無理由，依民事訴訟法第449條第1項
    、第78條、第463條、第385條第1項前段，判決如主文。
中    華    民    國    99    年    3     月    23    日
                  民事第十六庭
                      審判長法  官   王聖惠
                            法  官   邱瑞祥
                            法  官   呂淑玲
正本係照原本作成。
如不服本判決，應於收受送達後20日內向本院提出上訴書狀，其
未表明上訴理由者，應於提出上訴後20日內向本院補提理由書狀
（均須按他造當事人之人數附繕本）上訴時應提出委任律師或具
有律師資格之人之委任狀；委任有律師資格者，另應附具律師資
格證書及釋明委任人與受任人有民事訴訟法第466條之1第1項但
書或第2項（詳附註）所定關係之釋明文書影本。
中    華    民    國    99    年    3     月    23    日
                            書記官  明祖全
附註：
民事訴訟法第466條之1（第1項、第2項）：
對於第二審判決上訴，上訴人應委任律師為訴訟代理人。但上訴
人或其他法定代理人具有律師資格者，不在此限。
上訴人之配偶、三親等內之血親、二親等內之姻親，或上訴人為
法人、中央或地方機關時，其所屬專任人員具有律師資格並經法
院認為適當者，亦得為第三審訴訟代理人。

司法院資訊處製作；財團法人民間司法改革基金會備份。
